臺灣高等法院刑事判決　　　　　　　　94年度上訴字第2136號
上　訴　人　台灣士林地方法院檢察署檢察官
被　　　告　甲○○
　　　　　　　　　　　巷25號4樓
　　　　　　丙○○○
　　　　　　　　　　　巷25號4樓
　　　　　　乙○○
上列上訴人因被告等妨害自由等案件，不服臺灣士林地方法院94
年度訴字第96號，中華民國94年5月24日第一審判決（起訴案號
：臺灣士林地方法院檢察署93年度偵續字第16號），提起上訴，
本院判決如下：
    主  文
上訴駁回。
    事  實
一、甲○○與丙○○○夫妻二人，因不滿丁○○所立簽發用以支
    付渠等承攬大財神科技廠辦大樓鋁門窗工程款面額新台幣（
    下同）530萬元之支票跳票，竟夥同乙○○及另一不詳姓名
    之成年男子共同基於妨害自由及普通傷害之犯意聯絡，於民
    國91年8月27日下午4時許，由甲○○駕車搭載丙○○○至臺
    北縣樹林市○○街2巷2之1號，假意要求丁○○辦理該廠辦
    大樓法定抵押權，請丁○○一同至台北市○○○路某代書處
    蓋章以解決債務云云，丁○○不疑有他即上車，上車後甲○○即將車開往花蓮，丁○○於該車行經台北縣瑞芳鎮時發現
    有異表示若不停車將跳車等語，丙○○○竟以指甲佯稱扁鑽
    而抵住丁○○左臂，以言詞恐嚇稱：如跳車，將以扁鑽刺伊
    手臂並強取丁○○之行動電話保管，使丁○○心生畏懼不敢
    反抗，聽任二人擺佈，於隔日（28日）凌晨2時許，在花蓮
    縣吉安鄉○○路○段98號前下車，與乙○○會合後將丁○○
    押入屋內，甲○○即出手毆打丁○○，並由乙○○與另一不
    年籍姓名不詳之成年男子看管，嗣於同日（28日）上午9時
    許，甲○○夫妻及乙○○三人同車，於剝奪丁○○行動自由
    之狀態繼續中，將丁○○押至吉安鄉佛興寺山腳下之產業道
    路，由乙○○將丁○○強拉下車，甲○○恫稱：「今日來這
    要給你一頓粗飽，腳要砍一肢」等語，丙○○○則從車上取
    出一把不詳刀子，接續以刀背敲打丁○○之二小腿肚十餘次
    ，並揚言要以開山刀把腳砍成幾段，並作勢要砍丁○○的腳
    ，甲○○則接續以手、腳踢打丁○○，適臺灣花蓮地方法院
    民事執行處書記官曾允志與錄事劉瑜搭乘由司機鍾閣賢駕駛
    之法院公務車出差經過該處，丁○○見狀即衝出攔車求救，
    甲○○三人亦趨前說丁○○欠錢等語，書記官就說民事糾紛
    請他們去法院處理，即指示司機開車至前方廟旁停車，書記
    官等三人即互相確認所見之事，認甲○○三人有拿刀，且丁○○嘴角明顯有流血等情，即以0000000000號行動電話打11
    0報警，並開公務車回現場，甲○○四人同時跑來，丁○○
    要書記官救他，甲○○三人則拿出類似債權憑證說丁○○到
    處騙錢，曾允志書記官等三人則拖延時間等警察到來，嗣員
    警仲永平駕警車到場，書記官等三人即先行離去，仲永平竟
    無視於丁○○臉部瘀腫流血之狀，要求丁○○將嘴角之血擦
    掉，將雙方四人一同帶回吉安派出所，同日（28日）下午1
    時30分則轉往花蓮縣吉安鄉公所調解委員會由劉信義委員調
    解，欲單純以民事糾紛案件處理本案，惟雙方調解不成，甲○○與丙○○○二人遂將丁○○帶走，在車上又接續毆打丁○○，丁○○受不了毆打，始要求甲○○讓其與女兒潘滿凌
    連絡，詢問是否願意提供房子辦理抵押，同日（28日）下午
    3 時許，甲○○又將丁○○載往同鄉○○路○段264號黃玉芳
    代書事務所，委託黃玉芳協調債務，因無權狀無法辦理相關
    事宜，始於同日（28日）下午五時許離去，當晚遂在甲○○
    妹妹江玉妹家中過夜，次日（29日）下午4時許，三人再至
    同鄉○○路○段203號陳啟參代書事務所，要丁○○於陳啟參
    寫就之協議書簽字，丁○○被迫就所欠上開款項，扣除同日
    先前由家人所付之12萬元，簽立三張面額合計520萬5千元之
    本票後，甲○○始於同日（29日）下午5時30分許，開車載
    丁○○到花蓮機場讓丁○○回台北，丁○○回台北後隨即拍
    照就醫，致其受有右膝蓋五x三公分淤血腫脹、右手肘3 x2
    x 2公分挫傷、背部5x5公分瘀血腫脹、下嘴唇2x2x1公分撕
    裂傷、右眼、左眼瘀血腫脹、頭部瘀血等傷害。
二、案經丁○○訴由臺北縣政府警察局樹林分局報請臺灣士林地
    方法院檢察署檢察官偵查起訴。
    理  由
一、訊據被告甲○○、丙○○○、乙○○固坦承有於上開時、地
    將告訴人帶往花蓮協調債務，惟被告甲○○、丙○○○、乙○○均矢口否認有何妨害自由、傷害犯行，被告甲○○辯稱
    ：伊原本係要與告訴人至台北市找代書辦理債務糾紛，後來
    代書下班了，伊才將告訴人帶至花蓮，向伊之債權人溝通清
    楚，伊並未打告訴人，亦未挾持告訴人，後來伊並將告訴人
    送至花蓮機場搭飛機回台北云云。被告丙○○○辯稱：告訴
    人嘴角有一點傷並不是伊弄的，是告訴人自己要去自殺撞樹
    ，本案純粹是債務糾紛，伊與告訴人只是協調債務，伊並未
    押告訴人，僅用樹枝打告訴人二下，沒用開山刀云云。被告
    乙○○則辯稱：伊與告訴人完全不認識，伊係在花蓮工作，
    被告甲○○、丙○○○僅叫伊帶路而已，伊根本就沒有打或
    押告訴人云云。
二、經查：
  (一)上揭犯罪事實，業據證人即告訴人丁○○於偵查時結證稱：
    「當時我被打在地上爬，剛好有一輛法院的公務車經過，我
    喊救命，那個車才迴轉，然後車上的就打大哥大報案，等警
    察來交給警察，那輛車才離開」、「我當時被打得視力很模
    糊，全身是血，後來來了一個警察，叫我把血擦掉，我有質
    疑但我還是把血擦掉，因為我被押了一天，我大哥大被他們
    搶走了，我到派出所時要求讓我打電話向家人報平安，警察
    說只能打市內，叫我打公共電話，這時大概是中午」、「警
    察說這是民事糾紛案子，他不受理，叫我們去調解，到調解
    委員會調解之後沒有結果又被他們押走了，後被押到被告的
    朋友家，然後要我換衣服，再隔一天到傍晚才讓我坐飛機到
    台北」等語。（見93年度偵續字第16號偵查卷第49、50 頁
    ），核與證人即台灣花蓮地方法院書記官曾允志、錄事劉瑜
    及司機鐘閣賢三人於偵查時證稱：有看到女的（即被告丙○○○）手上拿一把刀子，且有看到被害人（即告訴人丁○○
    ）嘴角有血，看到就是押人討債的事，被害人看到伊等之車
    子後，就跑來說救他，被告三人就拿出類似債權憑證的文件
    ，說他到處騙錢，曾允志就打電話報警，然後伊等就跟三位
    被告拖延時間等警察來等語大致相符。且告訴人因此受有右
    膝蓋5x3公分淤血腫脹、右手肘3x2x2公分挫傷、背部5x5公
    分瘀血腫脹、下嘴唇2x2x1公分撕裂傷、右眼、左眼瘀血腫
    脹、頭部瘀血等傷害，亦有醫院診斷證明書一紙及照片八幀
    在卷可佐，依卷附照片所示亦可清晰見得告訴人雙眼眶紅腫
    、上下嘴唇腫脹及四肢多處瘀傷之事實，此外並有吉安分局
    勤務中心來案各類案件記錄表及遠傳電信股份有限公司出具
    之行動電話基本資料，足以證明報案電話、報案時間及持有
    人為證人曾允志等之事實，參以證人即員警仲永平、代書陳
    啟參等二人，於91年8月28日、29日看見告訴人時，告訴人
    即有紅腫的樣子，仲永平、陳啟參於93年7月14日偵查時對
    此事實為虛偽陳述，嗣後亦因此為檢察官以涉犯偽證罪緩起
    訴等情，亦有台灣士林地方法院檢察署93年度偵字第10661
    號緩起訴處分書在卷可稽，顯見告訴人在花蓮當時確係有受
    傷等情，堪以認定，被告丙○○○辯稱告訴人敵人太多，可
    能係回台北才被人打傷云云，尚無足採。且被告甲○○、丙○○○於原審審理時亦自承告訴人於吉安鄉佛興寺山腳下之
    產業道路時嘴角有血跡等語，雖被告二人辯稱係告訴人當時
    要自殺撞樹云云，然果若告訴人要自殺，何以於見到花蓮地
    院之公務車經過時會衝出大喊「救命」，被告二人所辯與常
    情相違，不足採信。因此被告三人與上開不詳姓名之成年男
    子共同剝奪告訴人之行動自由，復共同傷害告訴人之犯行，
    至為明確。
  (二)被告甲○○、丙○○○雖辯稱其帶告訴人至花蓮係為協調債
    務，並未押人云云。然查，告訴人與被告甲○○、丙○○○
    均居住於台北縣，有三人年籍在卷可稽，果真如被告所言，
    係為商談債務解決方案，於台北商談即可，何須遠赴至「花
    蓮山區」﹖又告訴人又豈會隻身入人地生疏之境與被告等人
    商談債務解決方案，而致自己於危險之情，顯與常理相違。
    且被告甲○○、丙○○○於本院審理時均自承告訴人於行經
    台北縣瑞芳鎮時曾表示拒絕前往而欲跳車等語，果若告訴人
    係出於自由意志前往，又何須甘冒生命危險揚言跳車，顯見
    告訴人並非出於自由意志與被告甲○○、丙○○○至花蓮，
    至為灼然。再查，被告甲○○、丙○○○將告訴人帶往花蓮
    長達二天之期間，亦未見與何債權人協調，被告甲○○、丙○○○雖辯稱其債權人係被告甲○○之妹妹江玉妹，然證人
    江玉妹於警詢時（屬被告以外之人於審判外之陳述，惟被告
    甲○○、江玉妹就此證據之證據能力並未爭執）則證稱其並
    不知道告訴人為何會到其住處過夜等語，足見被告甲○○、
    丙○○○所辯與事實亦不相符。再參以被告甲○○、丙○○○係於告訴人簽下卷附協議書一紙及本票三張後，始將告訴
    人送往花蓮機場搭飛機回台北，且細譯卷附之本票，面額應
    為壹拾萬伍仟元，竟載為壹拾伍仟元，果若告訴人未受脅迫
    ，何以連本票金額竟有誤載之情事﹖果若兩造係為調解債務
    ，何以竟遠赴無管轄權之花蓮調解﹖在在足見告訴人應係受
    被告等人剝奪行動自由及傷害等犯行，為求脫身，始為前開
    償債行為，甚為明確。
  (三)被告乙○○辯稱其未參與押人及打人云云。然查，被告乙○○確有在91年8月28日凌晨2時許在花蓮縣吉安鄉○○路○段
    98號看管告訴人，並於同日早上9時押同告訴人往佛興寺山
    腳下之產業道路等情，業據告訴人於偵查時證述在卷（見92
    年度偵字第4991號卷第21頁）（此部分係告訴人於檢察事務
    官訊問時所陳稱，屬被告以外之人於審判外之陳述，惟被告
    乙○○就此證據之證據能力並未爭執），且被告乙○○於本
    院審理時亦自承有與被告甲○○等人及告訴人到佛興寺之產
    業道路，惟辯稱係欲帶被告甲○○、丙○○○及告訴人至調
    解委員會調解，然果係要調解，何以將告訴人帶往甚為偏僻
    之吉安鄉佛興寺山腳下之產業道路，且係由乙○○將告訴人
    強拉下車。果未有剝奪行動自由之情事，何以告訴人會遇到
    法院公務車即大喊救命。況告訴人於產業道路旁遭被告丙○○○打傷，業如前述，是從告訴人遭被告等人妨害自由及傷
    害之整個犯罪過程以觀，被告乙○○與被告甲○○、丙○○○等人，顯有犯意聯絡及行為分擔，縱被告乙○○未出手毆
    打告訴人，亦應就傷害之犯行負共犯之責任，至為明確。
三、綜上所述，被告甲○○、丙○○○、乙○○前開所辯，均屬
    卸責之詞，無足採信。本件件事證明確，被告犯行均堪以認
    定。
四、按「刑法第302條第1項之妨害自由罪，原以強暴、脅迫為構
    成要件，其因於妨害自由過程中而致普通傷害，乃強暴、脅
    迫當然之結果，除另有傷害故意外，仍祇成立該條項之罪，
    無同法第277條第1項之適用。」（最高法院30年上字第3701
    號判例意旨參照），惟「以強暴之方法剝奪人之行動自由時
    ，若於實施強暴行為之過程中，致被害人受有傷害，乃施強
    暴之當然結果，固不另論傷害罪。惟妨害自由罪，並非以傷
    人為當然之手段，若行為人另具有傷害故意，且發生傷害結
    果，自應成立傷害罪名，經合法告訴，並應負傷害罪責，而
    與妨害自由罪有方法結果之牽連關係，依刑法第55條規定從
    一重處斷。」（最高法院89年度臺上字第4676號判決可資參
    照）。查被告甲○○、丙○○○、乙○○共同剝奪告訴人之
    行動自由後，又將告訴人帶往花蓮縣吉安鄉○○路○段98號
    、吉安鄉佛興寺山腳下之產業道路及車上由被告甲○○、丙○○○另行起意毆打，顯然意在傷害，且造成傷害之結果，
    足證告訴人所受之傷害並非於遭強押當時所造成，故告訴人
    所受之傷害部分，已非妨害自由之強暴本質所能包括，且經
    告訴人合法提出告訴，是核被告甲○○、丙○○○、乙○○
    所為，均係犯刑法第302條第1項之非法方法剝奪人之行動自
    由罪，及同法第277條第1項之傷害罪。
五、次按刑法第302條第1項、第304條第1項及第305條之罪，均
    係以人之自由為其保護之法益。而刑法第302條第1項之罪所
    稱之非法方法，已包括強暴、脅迫或恐嚇等一切不法手段在
    內。因之，如以非法方法剝奪他人行動自由行為繼續中，再
    對被害人施加恐嚇，或以恐嚇之手段迫使被害人行無義務之
    事；則其恐嚇之行為，仍屬於非法方法剝奪行動自由之部分
    行為，應僅論以刑法第302條第1項之罪，無另成立同法第30
    4條或第305條之罪之餘地，最高法院29年上字第2359、第37
    57號判例、89年臺上字第780號判決意旨可資參照。被告甲○○、丙○○○、乙○○與上開不詳姓名之成年男子共四人
    基於妨害自由之犯意聯絡，由被告甲○○、丙○○○將告訴
    人強行載往花蓮，復以恐嚇危害安全之行為，迫使被害人持
    續聯絡籌款返還及簽立本票、協議書，該等恐嚇行為，既係
    在其等以非法方法剝奪告訴人行動自由之行為繼續中所為，
    仍應視為剝奪行動自由之部分行為，不另論罪，而僅需論以
    被告甲○○、丙○○○、乙○○刑法第302條第1項非法剝奪
    行動自由一罪，附此敘明。另被告甲○○、丙○○○於剝奪
    告訴人行動自由後，於車上共同脅迫告訴人交付手機，並以
    強暴之方法迫使告訴人撥打電話予告訴人之子女，而使告訴
    人行無義務之事，自屬包含於妨害行動自由之同一意念之中
    ，縱渠等所為，合於刑法第304條之情形，仍應視為剝奪行
    動自由之部分行為，不另構成刑法第304條之罪，一併敘明
    。
六、又被告甲○○、丙○○○、乙○○三人就剝奪告訴人之行動
    自由、傷害告訴人部分，與在花蓮縣吉安鄉○○路○段98號
    內之真實姓名年籍不詳之成年男子間，均具有犯意之聯絡及
    行為之分擔，應依刑法第28條之規定，論以共同正犯，檢察
    官未將該年籍不詳之成年男子，論以共同正犯，稍有末洽。
    而被告甲○○、丙○○○係以單一之意思接續對同一被害人
    施以傷害，其等舉動雖有多次，仍為單一之犯罪，不能以連
    續犯論，應以接續犯論處。被告甲○○、丙○○○、乙○○
    三人所犯上開二罪間，具有方法結果之牽連關係，為牽連犯
    ，應依刑法第55條之規定，從較重之以非法方法剝奪人行動
    自由罪處斷。
七、原審認被告罪證明確，適用刑法第28條、第302條第1項、第
    277條第1項、第55條、第41條第1項前段、第38條第1項第3
    款，罰金罰鍰提高標準條例第1條前段、第2條，並審酌被告
    三人均有犯罪前科，此有臺灣高等法院被告全國前案紀錄表
    存卷可按，本件犯案壓迫告訴人返還工程款之手法，與黑社
    會暴力討債方式無異，被告三人犯後仍飾詞狡卸，態度不佳
    ，本不宜輕縱，然念及本件係因告訴人積欠被告甲○○、丙○○○達五百多萬元之工程款而引起，被告甲○○夫妻二人
    驟然被積欠鉅額款項，對家庭生計上所造成之衝擊，致其誤
    觸法網，及被告等之品性、生活狀況、智識程度等一切情狀
    ，分別量處被告甲○○、丙○○○有期徒刑4月，及乙○○
    處有期徒刑3月，並均諭知易科罰金之折算標準，以示警懲
    ，並說明如附表所示之本票三紙、協議書一紙，係被告為妨
    害自由及傷害犯行後，脅迫告訴人所簽立，為被告犯罪所得
    之物，依刑法第38條第1項第3款之規定宣告沒收。另敘明被
    告丙○○○所持以毆打告訴人之不明刀子一把，並未扣案，
    並無證據證明尚屬存在，爰不予沒收，其認事用法及量刑，
    均無不當，檢察官上訴認原審量刑太輕，指摘原判決不當，
    核無理由，其上訴應予駁回。
據上論斷，應依刑事訴訟法第368條，判決如主文。
本案經檢察官郭啟東到庭執行職務。
中　　華　　民　　國　　94　　年　　11　　月　　1 　　日
　　　　　　　　　刑事第十九庭審判長法　官  葉騰瑞
　　　　　　　　　　　　　　　　    法　官  莊明彰
  　　　　　 　 　　　　　　　　　　法　官  黃俊明
以上正本證明與原本無異。
如不服本判決，應於收受送達後十日內向本院提出上訴書狀，其
未敘述上訴之理由者並得於提起上訴後十日內向本院補提理由書
（均須按他造當事人之人數附繕本）。
                                    書記官  廖婷璇
中　　華　　民　　國　　94　　年　　11　　月　　1 　　日
附錄：本案論罪科刑法條全文
刑法第302條第1項
私行拘禁或以其他非法方法，剝奪人之行動自由者，處五年以下
有期徒刑、拘役或三百元以下罰金。
刑法第277條第1項
傷害人之身體或健康者，處三年以下有期徒刑、拘役或一千元以
下罰金。
